臺灣士林地方法院刑事判決　　　　　　　　　　　　　九十三年度易字第三九三號
　　公　訴　人　臺灣士林地方法院檢察署檢察官
　　被　　　告　乙○○
　　選任辯護人　林聖鈞律師
右列被告因恐嚇取財案件，經檢察官提起公訴（九十三年度偵字第三五八三號），本
院於訊問被告後，被告為認罪之答辯，經合議庭裁定認為宜由受命法官以簡式審判程
序審理並判決如左：
    主  文
乙○○意圖為自己不法之所有，以恐嚇使人將本人之物交付，未遂，處有期徒刑捌月
。緩刑伍年。扣案之諾基亞行動電話壹支（內含門號：0000000000號行動
電話用戶識別卡壹張）沒收。
    事  實
一、乙○○於民國九十二年十月底，因其妻顏小萍至臺北榮民總醫院婦產科由甲○○
    醫師門診，並為人工受孕等治療，惟其懷疑甲○○曾於醫療過程中隱瞞其妻胎死
    腹中之醫療資訊及懷疑甲○○勾結藥商，賺取不法利益，竟思以佯裝黑道且利用
    醫師不願沾惹是非之心理恐嚇取財以為報復，乃基於意圖為自己不法所有之恐嚇
    取財、行使偽造私文書之犯意，先於九十三年一月八日，於其住處電腦由網路下
    載「二○○三年十二月二十七日中央社分類新聞標題臺北榮總心臟內科主任丁予
    安因案遭免除職務‧‧‧」等新聞報導內容與自臺北榮民總醫院機關網站政風室
    廉政窗口視窗下載「發現貪瀆，歡迎檢舉，一處受理，全程服務，法務部檢舉專
    線0000000000‧‧‧」等內容，並以電腦剪貼製作一份暗示甲○○醫
    師亦有不法情事將為檢舉之欲加害甲○○名譽之恐嚇信函，並明知其自己並非「
    陳俊豪」其人，亦無得任何名為「陳俊豪」之人授權，仍於信封右下角以電腦打
    字列印「ＦＲＯＭ：陳俊豪」字樣，用以表示該信函係名為「陳俊豪」之人所發
    之醫院人員轉交予甲○○，以為恐嚇而行使。詎料，甲○○於翌日（一月九日）
    收受後，見該信函內容並無特殊之處，原以為係一般民眾檢舉不法信函，尚不以
    為意，惟乙○○隨即於同年一月十二日上午，尚打電話至甲○○門診辦公室，自
    稱係寄信人陳俊豪，並對甲○○恫嚇：看到那封信感覺如何！伊代表黑白兩道，
    伊大哥之女朋友於甲○○處看診發生後遺症，若要擺平此事，需交付新臺幣（下
    同）二百萬元予伊，否則伊要把不法之情事公開，並且要甲○○看著辦等將加害
    甲○○名譽、身體言語，甲○○接聽後，確認其有恐嚇取財之意，而心生畏懼，
    旋於翌日（十三日）向臺北市政府警察局北投分局報案，期間乙○○仍接續數次
    撥打甲○○門診辦公室或其宿舍電話對甲○○為類如前開恐嚇內容之言語，惟因
    接聽之甲○○同事或家人發現有異，均將之掛斷，迄於同年一月二十八日晚間，
    乙○○再次撥打甲○○宿舍電話，經甲○○本人接聽後，又出言恫稱：過年期間
    好不好啊！何以許久未與其協調二百萬元之事，也不接伊之電話等語，恐嚇甲○
    ○，甲○○為配合警方逮捕被告，乃稱其業務繁忙，有關事宜欲委託友人蔡姓友
    人居間協調，同時提供該友人聯絡電話（實際上為北投分局刑事組組長蔡金郎之
    行動電話）予乙○○，嗣甲○○隨即將上情告知蔡金郎，不久，乙○○果撥打蔡
    金郎之電話，確認蔡金郎受甲○○之委託處理其勒索款項一節後，乃於數日內數
    次主動撥打電話聯絡蔡金郎談判勒索金額，蔡金郎為辦案所需，均以「蔡醫師」
    之身分與乙○○斡旋，迄於同年二月七日，乙○○同意蔡金郎將甲○○交付款項
    降為一百萬元後，蔡金郎見機行事，乃與乙○○約定於同年二月九日下午二時二
    十分許，在臺北市○○區○○路二段十五號「麥當勞速食店」門口交付上開款項
    ，嗣乙○○於上開約定時、地前往取款時，為埋伏現場之警方當場逮捕，並扣得
    其所有用以恐嚇之行動電話及用戶識別卡而查獲上情。
二、案經甲○○訴由臺北市政府警察局北投分局報請臺灣士林地方法院檢察署檢察官
    偵查起訴。
    理  由
一、右揭犯罪事實，業據被告乙○○於本院審理時（本院卷第六一至六二頁訊問筆錄
    參照）坦承不諱，核與告訴人甲○○於警訊、偵查中之指訴（偵查卷第八至九頁
    、第十八至二一頁偵訊筆錄、第四三至四六頁訊問筆錄參照）及證人蔡金郎（偵
    查卷第四六頁至第四七頁）證述之情節相符，並有恐嚇信函一紙（偵查卷第五頁
    參照）、扣案行動電話一支、門號0000000000號行動電話用戶識別卡
    可證，並有該門號與告訴人甲○○之辦公室、住家電話間通聯紀錄（偵查卷第七
    頁參照）在卷可稽，足認被告乙○○之自白與事實相符，而可採信，前開事實應
    可認定。本件事證明確，被告之犯行洵堪認定，應予依法論科。
二、按報紙之廣告啟事，如工程招標或標購、標售、招考職員等已成社會慣行，而其
    啟事復已表示刊登人之主體及意識內容，從其社會機能，公共信用觀察，非不得
    認係具備文書性之特殊性質文書，若有冒名刊登，即偽造者，顯具可罰性，得為
    偽造文書罪之客體。又刑法上偽造文書罪，係著重於保護公共信用之法益，即使
    該偽造文書所載名義制作人實無其人，而社會上一般人仍有誤信其為真正文書之
    危險，仍難阻卻犯罪之成立，最高法院七十七年度臺上字第三四二０號判例、五
    十四年臺上字第一四０四號判例均可資參照。被告於恐嚇信函上以打字列印「陳
    俊豪」等字樣，已明確表示由名為「陳俊豪」之人發信之用意，應已屬文書無疑
    ，是雖無證據證明確有「陳俊豪」其人存在，然仍有使收受或讀者誤信為「陳俊
    豪」所發送之真正文書之危險，仍應構成偽造私文書罪。又刑法第三百四十六條
    第一項之恐嚇取財罪，與同法第三百三十九條第一項之詐欺取財罪，二者之區別
    ，在於前者係施用使人心生畏怖之恐嚇手段，致被害人心生畏懼，明知不應交付
    財物而交付，後者則係施用詐術手段，使人陷於錯誤，誤信為應交付財物而交付
    。惟上開之恐嚇手段，常以虛假之事實為內容，故有時亦不免含有詐欺之性質，
    倘含有詐欺性之恐嚇取財行為，足使人心畏懼時，自應僅論以高度之恐嚇取財罪
    ，殊無再適用詐欺取財罪之餘地，最高法院八十四年度臺上字第一九九三號判決
    可資參照。且刑法上關於財產上犯罪，所定意圖為自己或第三人不法之所有之意
    思條件，即所稱之「不法所有之意圖」，固指欠缺適法權源，仍圖將財物移入自
    己實力支配管領下，得為使用、收益或處分之情形而言。然該項「不法所有」云
    者，除係違反法律上之強制或禁止規定者外；其移入自己實力支配管領之意圖，
    違背公共秩序或善良風俗，以及逾越通常一般之人得以容忍之程度者，亦包括在
    內。消費者於消費市場，以為數些微之價格購入食品，發現該食品有悖乎食品衛
    生管理法之相關食品衛生管理規定，不循適法程序予以舉發，而逕向該食品業者
    ，以不正方法囑食品業者給付於通常一般之人顯難容忍之鉅額金額或利益；否則
    ，即予渲染散布於眾，藉以損害食品業之聲譽、權益，致使其心生畏怖者，殊不
    能謂其不該當於刑法第三百四十六條第一、二項之恐嚇取財罪，亦有最高法院八
    十年度臺上字第三六四六號、八十三年度臺上字第五四三七號判決可參。是被告
    並非黑道，雖佯稱黑道恐嚇告訴人要求交付錢財，自應僅論以高度之恐嚇取財罪
    。又被告主觀上雖懷疑醫師有所不法（但不代表醫師客觀上真有不法），但並未
    依正當事法程序舉發，而漫天喊價恐嚇要求二百萬，甚或任意降價為一百萬，足
    見其主觀上並非在於主張民事上損害賠償，而僅係在於要索不相當之鉅額金額，
    顯有不法所有之意圖甚明。是核被告乙○○之所為，係犯刑法第三百四十六條第
    三項、第一項之恐嚇取財未遂罪、刑法第二百十六條、第二百十條之行使偽造私
    文書罪。被告偽造私文書之低度行為為行使偽造私文書之高度行為所吸收，不另
    論罪。被告利用不知情之醫院人員轉交恐嚇信件，係屬間接正犯。被告雖係前後
    多次，分別交付恐嚇信件或打電話予告訴人恐嚇勒索要求付款而為數恐嚇取財行
    為，然各該行為係為達到同一取財之結果而為之各個舉動，各行為之獨立性極為
    薄弱，依一般社會健全觀念難以強行分離，且被告等主觀上當然有自始至終在各
    階段中為恐嚇取財之意思，應認各個舉動不過為犯罪行為之一部份，係行為接續
    而完成整個犯罪，顯基於單一犯意接續所為，應包括於一行為予以評價，而屬實
    質上一罪，應論以接續犯（最高法院八十六年度臺上字第三二九五號判例參照）
    。被告所犯行使偽造私文書、恐嚇取財未遂二罪間有方法、目的之牽連關係，應
    論以牽連犯，而從一重之恐嚇取財未遂罪論處。而被告已著手於恐嚇取財行為之
    實施，並已造成告訴人心生畏懼，然於告訴人交付財物之前，即已案發被補，是
    本件尚未發生告訴人因恐嚇交付財物之結果，為未遂犯，應依刑法第二十六條前
    段之規定，按既遂犯之刑度減輕其刑。公訴意旨雖僅就被告恐嚇取財未遂部分犯
    行起訴，而未就被告涉犯行使偽造私文書罪犯行部分於起訴書中敘及，然此部分
    與起訴並予論罪科刑之恐嚇取財未遂部分有牽連犯裁判上一罪之關係，本於審判
    不可分之原則，本院自得併予審究（本院於審理時亦當庭告知此等擴張後之新罪
    名）。爰審酌被告乙○○並無犯罪前科，此有臺灣高等法院被告全國前案紀錄表
    存卷可按，素行尚可，然其身為知識分子，本應對自我有高度之道德要求，然卻
    利用醫師不願沾惹糾紛之心理加以恐嚇，以達取得不義之財目的，手段至愚，惟
    其犯罪後業已坦承犯行，並向告訴人道歉而與告訴人達成和解，有雙方所簽立之
    和解書在卷可稽，告訴人並具狀表示寬宥被告，然其犯罪造成告訴人身心高度之
    恐懼，並影響合法正當之醫師執行業務，犯罪所生危害甚鉅及其犯罪之動機、目
    的、手段，犯罪時所受之刺激、品性、生活狀況、智識程度等一切情狀，量處如
    主文所示之刑，以資懲儆。查被告前未曾受有期徒刑以上刑之宣告，此有臺灣高
    等法院被告全國前案紀錄表存卷可考，被告此次犯案動機又係因一己主觀上認為
    醫師對其醫療行為涉及不法，圖思報復所為，行為雖有不當，然考其犯罪動機、
    行為態樣甚為愚劣，及犯後已知其處理事務之手段不當而悔悟，且已向告訴人表
    示歉意及與告訴人達成和解，經此罪刑宣告之教訓，信當知所惕勉而無再犯之虞
    ，本院綜核各情認上開對被告所宣告之刑以暫不執行為適當，故併予宣告緩刑五
    年，以啟自新。扣案諾基亞行動電話一支（內含門號：0000000000號
    行動電話用戶識別卡一張），係被告所有，用以電話恐嚇告訴人或聯絡交付恐嚇
    款項犯罪所用之物，應依刑法第三十八條第一項第二款宣告沒收。
三、據上論斷，應依刑事訴訟法第二百七十三條之一第一項、第二百九十九條第一項
    前段，刑法第三百四十六條第一項、第三項、第二百十六條、第二百十條、第二
    十六條前段、第五十五條、第三十八條第一項第二款、第七十四條第一款，罰金
    罰鍰提高標準條例第一條前段，判決如主文。
本案經檢察官王碧霞到庭執行職務。
中　　　華　　　民　　　國　　九十三　　年　　　九　　　月　　　三　　　日
                                    臺灣士林地方法院刑事第七庭
                                        法　官 王  沛  雷
右正本證明與原本無異。
如不服本判決，應於判決送達後十日內，向本院提出上訴狀。
                                        書記官 詹  志  鵬
中　　　華　　　民　　　國　　九十三　　年　　　九　　　月　　　三　　　日
附錄本判決論罪科刑依據之法條：
中華民國刑法第三百四十六條：
    (單純恐嚇罪)
    意圖為自己或第三人不法之所有，以恐嚇使人將本人或第三人之物交付者，處六
    月以上五年以下有期徒刑，得併科一千元以下罰金。
    前二項之未遂犯罰之。
